臺灣高等法院刑事裁定
109年度抗字第1910號
抗  告  人  臺灣士林地方檢察署檢察官
被      告  黃志中



上列抗告人因被告違反毒品危害防制條例案件，不服臺灣士林地
方法院109年度易字第412號，中華民國109年10月12日所為裁定
，提起抗告，本院裁定如下：
    主  文
原裁定撤銷。                                           
    理  由
一、原裁定意旨略以：
  ㈠被告甲○○基於施用第二級毒品之犯意，於民國108年4月13日
    下午5時19分許採尿時起前2日內之某時，在臺北市○○區○○路
    ○○巷0○0號3 樓住處，以將甲基安非他命置於玻璃球內燒烤
    吸食煙霧之方式，施用第二級毒品甲基安非他命1次。嗣因
    其為警局列管之應受尿液採驗人口，為警持檢察官核發之強
    制到場採驗尿液許可書，於上開日時強制到場採集尿液檢驗
    ，又被告簽署、採集之尿液（檢體編號為Z000000000000號
    ），經送台灣尖端先進生技醫藥股份有公司（下稱台灣尖端
    公司）檢驗，先經以酵素免疫分析法（EIA）為初步檢驗，
    結果呈安非他命類陽性反應，復經氣相層析質譜儀法（GC/M
    S）為確認檢驗結果，安非他命濃度為4690mg/mL，甲基安非
    他命濃度為27600mg/mL，經判定為甲基安非他命陽性反應等
    事實，有應送尿液採驗人尿液檢體採集送驗記錄（尿液檢體
    編號：Z000000000000號）、台灣尖端公司109年4月30日濫
    用藥物檢驗報告（尿液檢體編號：Z000000000000號）在卷
    可參（見毒偵1111號卷第5、7頁），足認被告於前開時地確
    有本件施用第二級毒品甲基安非他命之犯行。
  ㈡被告前因施用第二級毒品案件，經依法院裁定送觀察、勒戒
    後，認無繼續施用毒品之傾向，於99年12月28日釋放出所，
    並由臺灣士林地方檢察署（下稱士林地檢署）檢察官以99年
    度毒偵字第1449號為不起訴處分確定，有本院被告前案紀錄
    表在卷可考，故被告本案施用第二級毒品之時間距離其前開
    最近1次觀察勒戒執行完畢釋放日既已逾3年，雖被告在此期
    間內曾犯施用毒品之罪經起訴、判刑或執行，揆諸最高法院
    109年度台上字第3098號、第3135號判決意旨，本件仍應裁
    定送觀察、勒戒，且依毒品危害防制條例第20條第3項、第3
    5條之1第2款及其立法理由，在兼顧程序經濟之情形下，本
    案雖為檢察官起訴，仍應由原審法院逕依職權為觀察、勒戒
    之裁定等語。
二、檢察官抗告意旨略以：被告甲○○曾於108年1月10日下午2時1
    3分為警採尿回溯96小時內某時，施用第二級毒品，經士林
    地檢署檢察官以108年毒偵字第484號提起公訴，並經臺灣士
    林地方法院（下稱士林地院）以108年度審簡字第522號判決
    判處有期徒刑6月，嗣經上訴後，被告於108年10月1日撤回
    上訴而確定，有起訴書、刑事簡易判決書、完整矯正簡表可
    查。是被告於108年4月13日下午5時19分許採尿時起前2日內
    之某時，再為本件施用第二級毒品甲基安非他命之犯行，距
    離前次施用毒品案件未逾3年以上，並無從依新修正之毒品
    危害防治條例立法理由，再給予觀察、勒戒之必要。故應依
    法追訴本案被告，不應裁定勒戒處所施以觀察、勒戒，爰依
    法提起抗告，請撤銷原裁定，為更適法之裁定等語。
三、經查：
　㈠毒品危害防制條例於109年1月15日修正、109年7月15日生效
    ，修正後毒品危害防制條例第20條第3項規定，犯第10條之
    罪於觀察、勒戒或強制戒治執行完畢釋放後，3年後再犯第1
    0條之罪者，適用本條前2項之規定。上開所謂「3年後再犯
    」，只要本次再犯（不論修正施行前、後）距最近1次觀察
    、勒戒或強制戒治執行完畢釋放，已逾3年者，即該當之，
    不因其間有無犯第10條之罪經起訴、判刑或執行而受影響，
    此係最高法院於109年11月18日以109年度台上大字第3826號
    裁定宣示之見解，為有權之解釋，各級法院應受其拘束。
  ㈡又法院於解釋、適用本次毒品危害防制條例上開修正條文時
    ，允宜遵循醫療專業及刑事政策，保障施用毒品者為病患性
    犯人之健康權，兼顧保護社會安全及恪遵正當法律程序，確
    保法治國公平法院之具體實現。另本於權力分立原則，法院
    對檢察官職權行使，應予以尊重，雖非謂不得為適度之司法
    審查，惟對於施用毒品者本次所犯如距最近1次觀察、勒戒
    或強制戒治執行完畢釋放後，已逾3年者，檢察官得本於立
    法者所賦與之職權裁量是否聲請法院裁定觀察、勒戒或為命
    附條件（現行法僅能附命完成戒癮治療）緩起訴處分之多元
    化處遇，即聲請法院裁定機構內之觀察、勒戒並非檢察官所
    得採取之唯一途徑，法院自不能僭越檢察官之職權，逕對施
    用毒品者裁定應予觀察、勒戒或強制戒治。雖修正後之毒品
    危害防制條例第35條之1第2款規定：「審判中之案件，由法
    院或少年法院（地方法院少年法庭）依修正後規定處理；依
    修正後規定應為不起訴處分或不付審理之裁定者，法院或少
    年法院（地方法院少年法庭）應為免刑之判決或不付審理之
    裁定」。另該條款之立法說明亦謂：「若該等案件於修正施
    行前已繫屬於法院或少年法院（地方法院少年法庭）者，『
    為求程序之經濟，法院或少年法院（地方法院少年法庭）應
    依修正施行後之規定處理，即應依職權為觀察、勒戒或強制
    戒治之裁定』」等語，似欲透過立法說明由法院依職權裁定
    觀察、勒戒或強制戒治，以替代第20條第1項、第2項所定應
    由檢察官提出觀察、勒戒或強制戒治之聲請，惟若檢察官之
    「起訴之程序違背規定」，法院當不能「為求程序之經濟」
    便宜行事，而應嚴守程序上之正義，尊重檢察官之裁量權，
    並保障施用毒品者能獲得妥適並完善治療或其他有利戒毒途
    徑處遇之機會（最高法院109年度台上字第3826號判決意旨
    參照）。
  ㈢被告前因施用第二級毒品案件，經士林地院以99年度毒聲字
    第364號裁定送勒戒處所觀察、勒戒後，認無繼續施用毒品
    傾向，於99年12月28日執行完畢而釋放，嗣經士林地檢署檢
    察官以99年度毒偵字第1449號為不起訴處分確定之情，有本
    院被告前案紀錄表、在監在押全國紀錄表、毒品案件紀錄表
    在卷可佐。
  ㈣被告於108年4月13日下午5時19分許採尿時起前2日內之某時
    ，再犯本案施用毒品犯行，顯與其最近1次因施用毒品而經
    觀察勒戒執行完畢釋放之99年12月28日相距已逾3年，縱被
    告其後雖有因施用毒品案件經法院判處罪刑確定及執行完畢
    之情形，但迄今並無再受觀察、勒戒或強制戒治等保安處分
    之裁判及執行，依前開說明，仍應依修正後毒品危害防制條
    例第20條第3項、現行第24條等規定，由檢察官基於一次性
    之整體規劃而重啟處遇程序，視上訴人個案情形，是否適合
    「觀察、勒戒或強制戒治」或給予「附命完成戒癮治療緩起
    訴處分」之機會。
  ㈤從而，依109年7月15日修正施行之毒品危害防制條例規定，
    本案已不得追訴處罰，檢察官之抗告無理由，惟因被告本次
    施用毒品犯行，應由檢察官基於一次性之整體規劃而重啟處
    遇程序，視被告個案情形，是否適合「觀察、勒戒或強制戒
    治」或給予「附命完成戒癮治療緩起訴處分」之機會，已如
    前述，原審逕依職權裁定觀察、勒戒，亦有違誤，自屬無可
    維持，應由本院將原裁定撤銷。又本案係在審理中由原審依
    職權所為之裁定，並非檢察官提出聲請，故毋庸為發回諭知
    或由本院自為裁定，應由原審另行為適法之處理，附此敘明
    。
據上論斷，依刑事訴訟法第413條前段，裁定如主文。
中　　華　　民　　國　　109 　年　　12　　月　　17　　日
              　  刑事第二十三庭審判長法　官  許永煌
　　　　　　　　　　　　　　　　　    法　官  吳定亞
　　　　　　　　　　　　　　　　　    法　官  黃美文
以上正本證明與原本無異。
不得再抗告。
                                　    書記官  彭威翔
中　　華　　民　　國　　109 　年　　12　　月　　17　　日